---
title: "Le package R [{rdatagouv}](https://astamm.github.io/rdatagouv/index.html) : de la découverte des données à la reproductibilité"
subtitle: "Documentation technique — API [datagouv](https://www.data.gouv.fr/), [{httr2}](https://httr2.r-lib.org/), URI, tests et mocking"
author: "Équipe rdatagouv"
date: 2026-08-21
lang: fr-FR
format: html
editor: source
toc: true
number-sections: true
---

```{r}
#| include: false
make_gt <- function(df, ...) {
  df |>
    gt::gt(...) |>
    gt::fmt_markdown() |>
    gt::opt_stylize(style = 4)
}
```

::: {.callout-note}
Ce document décrit l'architecture et le fonctionnement du package R
[{rdatagouv}](https://astamm.github.io/rdatagouv/index.html), un client de l'API publique de la plateforme gouvernemantale [datagouv](https://www.data.gouv.fr/) des données publiques françaises. Il est conçu comme une documentation pédagogique et
technique : il couvre l'intention du package, les différents points d'entrée de
la plateforme, l'usage du package [{httr2}](https://httr2.r-lib.org/) pour interroger des API web, le
concept d'**URI** appliqué à la reproductibilité, et la stratégie de **test**
(mocking et API live) avec mise en place via [{testthat}](https://testthat.r-lib.org).
:::

# Le package R [{rdatagouv}](https://astamm.github.io/rdatagouv/index.html) : intention et objectif principal

Le package [{rdatagouv}](https://astamm.github.io/rdatagouv/index.html) est un client R pour l'API publique de
[datagouv](https://www.data.gouv.fr/), la plateforme gouvernementale des
données publiques françaises ouvertes. Le public cible est constitué d'étudiants et de data
scientists qui souhaitent travailler sur des données réelles mais manquent
souvent de repères pour naviguer un catalogue de plusieurs dizaines de milliers
de jeux de données. L'objectif principal est le suivant :

> Permettre à un·e étudiant·e ou data scientist de **trouver** un jeu de données
> correspondant à ses centres d'intérêt, de **juger** s'il est utilisable, de
> le **télécharger**, puis de **re-télécharger exactement la même table** de
> manière reproductible.

Ce flux de travail se décompose en quatre étapes, chacune assurée au sein du package par une fonction dédiée, ainsi qu'un certain nombre d'autres fonctions utilitaires également exposées (toutes préfixées par `dg_*`). @tbl-workflow résume les étapes et les fonctions correspondantes.

```{r}
#| label: tbl-workflow
#| tbl-cap: "**Liste des fonctions exposées du package [{rdatagouv}](https://astamm.github.io/rdatagouv/index.html).** Chaque étape (trouver, juger, télécharger, re-télécharger) est assurée par une fonction dédiée (et quelques fonctions utilitaires)."
#| message: false
#| warning: false
#| echo: false
data.frame(
  check.names = FALSE,
  `Étape du workflow` = c(
    "**Trouver** / chercher",
    "Identifier les producteurs",
    "Identifier les thèmes",
    "**Juger** les colonnes documentées",
    "**Télécharger** une ressource",
    "Résumer le contenu",
    "**Re-télécharger** (reproducibilité)"
  ),
  `Fonction(s)` = c(
    "[`dg_find_datasets()`](https://astamm.github.io/rdatagouv/reference/dg_find_datasets.html)",
    "[`dg_find_organization()`](https://astamm.github.io/rdatagouv/reference/dg_find_organization.html)",
    "[`dg_find_topics()`](https://astamm.github.io/rdatagouv/reference/dg_find_topics.html)",
    "[`dg_schema()`](https://astamm.github.io/rdatagouv/reference/dg_schema.html)",
    "[`dg_pull_dataset()`](https://astamm.github.io/rdatagouv/reference/dg_pull_dataset.html)",
    "[`dg_summary()`](https://astamm.github.io/rdatagouv/reference/dg_summary.html), [`dg_summarise()`](https://astamm.github.io/rdatagouv/reference/dg_summarise.html)",
    "[`dg_refetch()`](https://astamm.github.io/rdatagouv/reference/dg_refetch.html)"
  )
) |>
  make_gt()
```

Les flux de travail typiques sont élicités dans la vignette [*Getting started*](https://astamm.github.io/rdatagouv/articles/rdatagouv.html) et dans le [README](https://astamm.github.io/rdatagouv/index.html) du package et résumés par la @fig-workflow.

```{mermaid}
%%| label: fig-workflow
%%| fig-cap: "**Flux de travail principaux.** Une fois un jeu de données téléchargé, il est possible de vérifier la documentation de ses variables et d'y accéder, ou d'afficher un aperçu (nombre d'observations, de variables quantitatives, qualitatives, proportion de valeurs manquantes) ou encore de re-télécharger les mêmes données pour assurer la reproducibilité des analyses."
flowchart TD
    A["dg_find_datasets(*q*)"] -->|"formats / n_resources / has_table / has_schema"| B{"choisir un candidat"}
    B --> C["dg_pull_dataset(id)"]
    C --> C2["tibble avec attribut id"]
    C2 --> D["dg_schema(tbl)"]
    D --> D2["variables documentées (ou NULL)"]
    C2 --> E["dg_summarise(tbl)"]
    E --> F["tibble de métriques"]
    C2 -. "identifiant stable (attribut)" .-> G["dg_refetch(tbl) / dg_refetch(id)"]
    G --> H["la même table"]
```

L'idée structurante est que les *identifiants humains* (titres) sont instables —
ils peuvent changer, se dupliquer ou être ambigus — alors que les *identifiants
de plateforme* (ObjectId de dataset, UUID de ressource) sont uniques et stables.
C'est sur ces derniers que repose toute l'architecture, notamment via le
concept d'URI développé plus bas. D'un autre côté, il est plus naturel pour l'utilisateur de rechercher par mots-clés dans le catalogue, et c'est ce que permettent de faire [`dg_find_datasets()`](https://astamm.github.io/rdatagouv/reference/dg_find_datasets.html) en combinaison avec [`dg_find_organization()`](https://astamm.github.io/rdatagouv/reference/dg_find_organization.html) et [`dg_find_topics()`](https://astamm.github.io/rdatagouv/reference/dg_find_topics.html). Le package gère donc la **traduction** entre les deux mondes : recherche par titre, puis adressage par identifiant stable.

# La plateforme [datagouv](https://www.data.gouv.fr/) et ses points d'entrée

[datagouv](https://www.data.gouv.fr/) est la plateforme gouvernementale des données publiques françaises ouvertes : elle
héberge des jeux de données, des organisations productrices, des réutilisations (dans des APIs externes)
et des services de données. Pour un client logiciel, elle expose **plusieurs
API complémentaires**, qui ne sont pas des substituts mais interviennent à des
étapes différentes du flux.

## Vue d'ensemble des quatre points d'entrée

@tbl-entrypoints donne un aperçu des quatre points d'entrée de la plateforme [datagouv](https://www.data.gouv.fr/) qu'il a été possible d'identifier ainsi que leur rôle dans l'implémentation de [{rdatagouv}](https://astamm.github.io/rdatagouv/index.html).

```{r}
#| label: tbl-entrypoints
#| tbl-cap: "**Récapitulatif des 4 points d'entrée de la plateforme [datagouv](https://www.data.gouv.fr/).**"
#| message: false
#| warning: false
#| echo: false
data.frame(
  check.names = FALSE,
  `Point d'entrée dans datagouv` = c(
    "<https://www.data.gouv.fr/api/1/>",
    "<https://www.data.gouv.fr/api/2/>",
    "<https://tabular-api.data.gouv.fr/api/doc>",
    "<https://schema.data.gouv.fr/schemas.json>"
  ),
  `Rôle dans rdatagouv` = c(
    "**Backbone** : recherche catalogue et métadonnées de découverte, téléchargement brut des fichiers.",
    "API v2 (interface uData native) : recherche `datasets/search`, `organizations/search`, `topics/search`, métadonnées riches par dataset.",
    "Service tabulaire (métadonnées par variable) — **non utilisé** par l'implémentation actuelle.",
    "Schémas de données documentés par les producteurs (champs par colonne)."
  )
) |>
  make_gt()
```

## API principale v1 (`/api/1/`)

C'est **l'épine dorsale** de la plateforme. Elle gère la recherche par mots-clés
sur le catalogue, les métadonnées de découverte (titre, organisation, licence,
fréquence, couverture temporelle/spatiale, description, formats, tailles) et le
téléchargement brut des fichiers (servis par le CDN `static.data.gouv.fr`).
Dans [{rdatagouv}](https://astamm.github.io/rdatagouv/index.html), le téléchargement ([`dg_pull_dataset()`](https://astamm.github.io/rdatagouv/reference/dg_pull_dataset.html)), le re-téléchargement
([`dg_refetch()`](https://astamm.github.io/rdatagouv/reference/dg_refetch.html)), le schéma ([`dg_schema()`](https://astamm.github.io/rdatagouv/reference/dg_schema.html)) et le résumé ([`dg_summary()`](https://astamm.github.io/rdatagouv/reference/dg_summary.html) et [`dg_summarise()`](https://astamm.github.io/rdatagouv/reference/dg_summarise.html)) requêtent cette API.

Sa couverture est **totale** : tout ce qui est publié sur la plateforme y est
adressable. C'est crucial, car l'API tabulaire ne couvre qu'une partie des
ressources (les non indexées renvoient une erreur 404).

## API v2 (`/api/2/`)

C'est l'interface qu'utilisent les pages web de [datagouv](https://www.data.gouv.fr/). Elle apporte deux
bénéfices majeurs pour la *découverte* :

1. **Recherche riche** sur `datasets/search/`, `organizations/search/` et
   `topics/search/`, avec pagination par pointeur (`next_page` sous forme de
   chaîne URL) et filtres côté serveur (`organization`, `geozone`,
   `access_type`, `license`, `tag`, `topic`, `granularity`, `last_update`,
   `producer_type`).
2. **Métadonnées intégrées par dataset** : `quality` (score et contexte - présence d'une license, fréquence, couverture, ...) et
   `metrics` (vues, nombre de téléchargements, ...) exposées par [`dg_find_datasets()`](https://astamm.github.io/rdatagouv/reference/dg_find_datasets.html) et [`dg_glimpse()`](https://astamm.github.io/rdatagouv/reference/dg_glimpse.html).

::: {.callout-warning}
## Accès aux ressources
Le point clé : **la v2 n'intègre PAS les ressources d'un dataset** au sein des
résultats de recherche — elles sont des pointeurs vers une « subsection ».
De ce fait, les colonnes dérivées des ressources (`n_resources`, `formats`,
`has_table`, `has_schema`) valent `NA` par défaut, et ne sont remplies qu'avec
`resources = TRUE` (au prix de N+1 requêtes par dataset au lieu d'une).
:::

## API tabulaire (`tabular-api.data.gouv.fr`)

Cette API propose des métadonnées par variable (profil de table, types,
formats, statistiques via `/resources/{rid}/profile/`) ainsi qu'un service de
filtrage/pagination/tri. Cependant, elle ne couvre que les ressources
indexées par le service tabulaire, est orientée CSV, et ne propose **pas** de
recherche par mots-clés sur le catalogue.

Dans [{rdatagouv}](https://astamm.github.io/rdatagouv/index.html), elle n'est **pas utilisée** par l'implémentation actuelle.
Les métadonnées par variable proviennent des documents de schéma publiés sur
<https://schema.data.gouv.fr/> (voir ci-dessous), qui contiennent les descriptions
réellement rédigées par les producteurs.

## API des schémas (`schema.data.gouv.fr`) {#sec-schema}

[datagouv](https://www.data.gouv.fr/) n'attache un schéma que sous forme de **pointeur**
(`resource$schema = {name, url, version}`). La documentation réelle des
colonnes (description par champ du Table Schema) vit dans les documents publiés
sur <https://schema.data.gouv.fr/>. C'est ce que lit [`dg_schema()`](https://astamm.github.io/rdatagouv/reference/dg_schema.html) : elle résout le
pointeur (le `url` directement, ou le `name` via le catalogue
<https://schema.data.gouv.fr/schemas.json>) et renvoie les `fields` sous forme de
tibble avec colonnes `name`, `title`, `description`, `type` et `example`. @tbl-complementarity résume la complémentarité des quatre API.

```{r}
#| label: tbl-complementarity
#| tbl-cap: "**Complémentarité des quatre points d'entrée de la plateforme [datagouv](https://www.data.gouv.fr/).** Sur l'ensemble des tâches nécessaires au fonctionnement de [{rdatagouv}](https://astamm.github.io/rdatagouv/index.html), une unique API ne suffit pas."
#| message: false
#| warning: false
#| echo: false
data.frame(
  check.names = FALSE,
  `Tâche` = c(
    "Recherche par mots-clés du catalogue",
    "Métadonnées de découverte",
    "Infos par colonne (types, stats)",
    "Servir la table (filtre/pagination)",
    "Couverture",
    "Formats non-CSV (TSV, XLSX, JSON, ZIP)"
  ),
  `v1` = c(
    "✅",
    "✅",
    "❌",
    "fichiers bruts",
    "tous les jeux",
    "✅ (parsing propre)"
  ),
  `v2` = c(
    "✅",
    "✅ (quality, metrics)",
    "❌",
    "❌",
    "tout le catalogue",
    "n/a (découverte, pas de fichier)"
  ),
  `tabular` = c(
    "❌",
    "❌",
    "✅",
    "✅",
    "seulement indexés (404 sinon)",
    "pipeline orienté CSV"
  ),
  `schema` = c(
    "❌",
    "❌",
    "✅ (champs documentés)",
    "❌",
    "avec schéma déclaré (~5,1 %)",
    "n/a"
  )
) |>
  make_gt() |> 
  gt::tab_spanner(
    label = "API",
    columns = c(v1, v2, tabular, schema)
  ) |> 
  gt::cols_align("center")
```

# Utiliser [{httr2}](https://httr2.r-lib.org/index.html) pour construire des requêtes vers des API web

Le package [{httr2}](https://httr2.r-lib.org/index.html) est un client HTTP
moderne et déclaratif pour R : on construit une **requête** ([`request()`](https://httr2.r-lib.org/reference/request.html)),
on la **configure** avec des _policies_ (timeout, retry, erreurs), puis on
l'**exécute** avec [`req_perform()`](https://httr2.r-lib.org/reference/req_perform.html) et on en **extrait** le corps
([`resp_body_json()`](https://httr2.r-lib.org/reference/resp_body_json.html)).

## L'approche « wrapping » recommandée

Comme le suggère l'article [*Wrapping APIs*](https://httr2.r-lib.org/articles/wrapping-apis.html),
un package client comme [{rdatagouv}](https://astamm.github.io/rdatagouv/index.html) ne doit pas laisser les détails HTTP fuiter
partout dans le code. On centralise la configuration dans un **helper interne**
unique, puis chaque appel l'utilise. Cela offre un seul endroit où gérer
user-agent, timeouts, retries et messages d'erreur — et, comme on le verra,
une **seule pile de fonctions** à émuler dans les tests.

Dans [{rdatagouv}](https://astamm.github.io/rdatagouv/index.html), ce helper est `req_data_gouv()` (`.env` interne,
`R/utils.R`). Il définit de manière globale les _policies_ httr2 pour le package entier. La cellule suivante reproduit la définition de la fonction, puis construit une
requête et affiche les policies qui s'y sont agrégées.

```{r}
#| message: false
#| warning: false
req_data_gouv <- function(req) {
  httr2::req_retry(
    httr2::req_error(
      httr2::req_timeout(
        # Une réponse bloquée ne doit pas geler dg_pull_dataset() indéfiniment.
        httr2::req_user_agent(
          req,
          "rdatagouv R package (https://github.com/stamm-a/rdatagouv)"
        ),
        seconds = 30
      ),
      is_error = function(resp) httr2::resp_status(resp) >= 400,
      body = function(resp) {
        tryCatch(
          httr2::resp_body_json(resp)$message,
          error = function(e) ""
        )
      }
    ),
    is_transient = function(resp) {
      httr2::resp_status(resp) %in% c(429, 500, 502, 503, 504)
    },
    retry_on_failure = TRUE,
    max_tries = 3,
    max_seconds = 8
  )
}

# La requête construite cumule bien les policies httr2
# (user-agent, timeout 30 s, erreurs ≥ 400, retry borné 429/5xx) :
req_data_gouv(httr2::request("https://www.data.gouv.fr/api/2/datasets/search/"))
```

Les choix sont réfléchis selon la nature de l'API cible :

- **User-agent** : une chaîne identifiant le package, conforme à l'étiquette
  des clients HTTP.
- **`req_timeout(seconds = 30)`** : l'API v2 peut être lente ; un délai borné
  garantit qu'un appel ne bloque pas indéfiniment.
- **`req_error(is_error = >= 400)`** : toute réponse ≥ 400 est une erreur, mais
  avec un **corps d'erreur lisible** extrait du JSON (`$message`). `tryCatch`
  protège contre le cas où le corps n'est pas du JSON.
- **`req_retry(is_transient = {429, 5xx})`** : seul un statut vraiment
  *transitoire* (429 et 5xx) est rejoué — jamais une erreur 4xx, qui est une
  condition permanente (rejouer ne ferait qu'allonger la latence d'un crawl déjà
  lent). `retry_on_failure = TRUE` rejoue aussi les échecs de bas niveau
  (timeout, connexion coupée, DNS), mais dans un budget global borné
  (`max_tries = 3`, `max_seconds = 8`) pour qu'une API défaillante ne bloque pas
  l'énumération pendant des minutes.

## Construction des requêtes : chemins, query, encodage

[{httr2}](https://httr2.r-lib.org/index.html) fournit des aides ergonomiques que le package utilise selon les cas. Par exemple, il est possible de composer des URLs à l'aide de [`req_url_path_append()`](https://httr2.r-lib.org/reference/req_url.html) :

```{r}
#| message: false
#| warning: false
datagouv_base_url <- "https://www.data.gouv.fr/api/1/"

# Composition des URL (fetch_dataset) : $url expose l'URL finale composée.
req <- httr2::request(datagouv_base_url) |>
  httr2::req_url_path_append("datasets", "6a6be5976a05df136d48fb7a")
req$url
```

Puis, il est possible d'ajuster les paramètres d'une requête données à l'aide de [`req_url_query()`](https://httr2.r-lib.org/reference/req_url.html) (en s'assurant au préable auprès de l'API requêtée de l'existence de ces paramètres) :

```{r}
#| message: false
#| warning: false
# Paramètres de query simples (find_dataset) :
req <- httr2::request(datagouv_base_url) |>
  httr2::req_url_path_append("datasets", "6a6be5976a05df136d48fb7a") |>
  httr2::req_url_query(q = "velo", page_size = 50)
req$url
```

### Le cas particulier des paramètres répétés

L'API v2 honore plusieurs valeurs de `format` uniquement **en paramètres répétés**
(`format=csv&format=parquet`, une union côté serveur). Or [`req_url_query()`](https://httr2.r-lib.org/reference/req_url.html)
**écrase** un paramètre déjà présent sur répétition. La solution retenue est
de construire la requête manuellement avec la fonction utilitaire `append_url_params()`, puis de la passer à
`request()` :

```{r}
#| message: false
#| warning: false
# Chaque format devient son propre paramètre répété.
url_v2 <- "https://www.data.gouv.fr/api/2/datasets/search/"
rdatagouv:::append_url_params(
  url = url_v2, 
  frags = c("format=csv", "format=parquet")
)
```

## Exécution et parsing

L'exécution passe par un helper interne, `http_perform()` :

```{r}
#| message: false
#| warning: false
http_perform <- function(req) {
  httr2::req_perform(req)
}
```

C'est une fine enveloppe autour de [`httr2::req_perform()`](https://httr2.r-lib.org/reference/req_perform.html). Elle évite les directives
`@importFrom` dans chaque appel et, surtout, fournit **une unique pile réseau
émulable pour les tests** (cf. @sec-mocking).

Le parsing est standardisé : [`httr2::resp_body_json()`](https://httr2.r-lib.org/reference/resp_body_raw.html) pour les réponses API, et
[`httr2::resp_body_raw()`](https://httr2.r-lib.org/reference/resp_body_raw.html) pour les téléchargements binaires de ressources
(`download_resource()` écrit le corps brut sur disque via `writeBin()`).

La cellule suivante met tout en action sans nécessité d'accès au réseau : [`httr2::with_mocked_responses()`](https://httr2.r-lib.org/reference/with_mocked_responses.html)
intercepte la pile de transport et fournit des réponses **déterministes**,
exactement comme [{rdatagouv}](https://astamm.github.io/rdatagouv/index.html) émule `http_perform()` dans ses tests. C'est la
façon de rendre un exemple [{httr2}](https://httr2.r-lib.org/index.html) exécutable *et* reproductible.

```{r}
#| message: false
#| warning: false
library(httr2)

# 1. Construire et configurer la requête via le helper central.
build_request <- function() {
  request("https://www.data.gouv.fr/api/2/datasets/search/") |>
    req_url_query(q = "velo", page_size = 2) |>
    req_user_agent("rdatagouv exemple") |>
    req_timeout(seconds = 30) |>
    req_error(
      is_error = function(resp) resp_status(resp) >= 400,
      body = function(resp) {
        tryCatch(
          httr2::resp_body_json(resp)$message,
          error = function(e) ""
        )
      }
    )
}

# 2. Une « fausse » réponse JSON (comme helper-data.R dans les tests).
build_fake_response <- function(status, json) {
  httr2::response(
    status_code = status,
    headers = list(`Content-Type` = "application/json"),
    body = charToRaw(json)
  )
}

# 3. Exécution + parsing, transport émulé => pas de réseau, sortie déterministe.
with_mocked_responses(
  function(req) {
    build_fake_response(
      status = 200, 
      json = '{"total": 1234, "next_page": null}'
    )
  },
  resp <- http_perform(build_request())
)
cat("Statut HTTP:", resp_status(resp), "\n")
str(resp_body_json(resp))
```

On voit que la *même* fonction `http_perform()` exécute la requête et que
[`httr2::resp_body_json()`](https://httr2.r-lib.org/reference/resp_body_raw.html) en extrait un objet R exploitable, ce qui est le fondement de
`fetch_search_page()`. Le cas d'erreur est lui aussi testable de façon
déterministe : avec un statut `404` et un corps portant `message`, la policy
[`httr2::req_error()`](https://httr2.r-lib.org/reference/req_error.html) déclenche une erreur R **lisible** :

```{r}
#| message: false
#| warning: false
#| error: true
with_mocked_responses(
  function(req) {
    build_fake_response(
      status = 404, 
      json = '{"message": "Ressource introuvable"}'
    )
  },
  http_perform(build_request())
)
```

Le message d'erreur extrait vient directement du champ `message` défini par la
policy [`httr2::req_error()`](https://httr2.r-lib.org/reference/req_error.html) de `req_data_gouv()` — une erreur compréhensible, extraite
du corps JSON de la réponse, plutôt qu'un vague échec HTTP.

# URI : définition et usage dans [{rdatagouv}](https://astamm.github.io/rdatagouv/index.html) {#sec-uri}

## Qu'est-ce qu'une URI ?

Une **URI** (*Uniform Resource Identifier*), dont la forme la plus connue est
l'**URL**, est une chaîne de caractères qui **identifie de manière unique** une
ressource. Elle est composée d'un *schéma* (`https`), d'une *autorité* (le
nom de domaine) et d'un *chemin* vers une ressource, auquel peut s'ajouter un
*fragment* après le caractère `#`.

Une URI permet d'identifier une *chose* de façon stable et
universelle. Pour un jeu de données, les identifiants « humains », comme le titre, 
sont mauvais : deux datasets peuvent partager un titre, un titre peut changer,
être tronqué, ou ne pas refléter le contenu. Une URI construite sur des
identifiants de plateforme est au contraire stable, parseable et globale.

## Comment [{rdatagouv}](https://astamm.github.io/rdatagouv/index.html) construit une URI par table

Chaque table parsée reçoit une **adresse unique et re-fetchable** sous forme
d'URI, composée par `compose_table_id()` :

- **Ressource mono-fichier** :
  `https://www.data.gouv.fr/datasets/<dataset_id>#<resource_id>`,
- **Fichier dans un ZIP multi-fichiers** :
  `https://www.data.gouv.fr/datasets/<dataset_id>#<resource_id>/<file>`,

où `dataset_id` est un **ObjectId 24-hexadécimal**, `resource_id` un **UUID**,
et `<file>` un nom de fichier de base. Le caractère `#` (et `/`) n'apparaissant
jamais dans ces champs, le fragment est non ambigu.

Deux propriétés en découlent :

1. **L'adresse est « href-able »** : la base est la page dataset de data.gouv,
   donc l'URI s'ouvre dans un navigateur et pointe vers la bonne page.
2. **L'adresse est stable** : construite sur l'identité propre de la plateforme
   (ObjectId + UUID), elle ne dépend pas du titre.

L'URI est stockée comme attribut **`id`** de la tibble (via `table_attr()`). La fonction utilitaire`dg_table_id()` retourne l'attribut ou renvoie `NULL` pour un data.frame ordinaire.

L'attribut survit aux verbes de [{dplyr}](https://dplyr.tidyverse.org) (tels que `select()`, `filter()`, `mutate()`, `slice()`, ...) qui conservent la structure de la table. En revanche, il est perdu sous la manipulation par les verbes de [{tidyr}](https://tidyr.tidyverse.org) (tels que `pivot_longer()` ou `pivot_wider()`) qui construisent une table structurellement différente. Ce comportement est voulu, car ces objets ne sont plus la même table
logique.

## URI et reproductibilité : [`dg_refetch()`](https://astamm.github.io/rdatagouv/reference/dg_refetch.html)

`dg_refetch(x)` réalise le « re-télécharger exactement la même table » de
l'énoncé d'intention. `x` peut être un tibble (son attribut `id` est lu) ou une
chaîne URI nue. Son implémentation suit les étapes suivantes :

1. `resolve_table_id(x)` → la chaîne URI.
2. `parse_table_id(id)` → le triplet `{dataset_id, resource_id, file}`.
3. `fetch_dataset(dataset_id)` (GET direct sur l'ObjectId, qui sélectionne
   exactement le bon dataset).
4. Localisation de la ressource par `resource_id` ; erreur si absente.
5. Lecture ; si un segment `file` est présent, extraction de **ce fichier**
   précis du ZIP (`read_one_zip_file`), sinon `read_resource(resource)`.
6. `format_tibble(..., remove_na)`, re-attachement de l'attribut `id`, retour
   d'un tibble unique.

`parse_table_id()` rejette les ids malformés (mauvais nombre de segments, ObjectId
non hexadécimal) avec un message clair ; `resolve_table_id()` retourne une erreur sur tout ce
qui n'est ni une table avec attribut `id` ni une chaîne URI. C'est ce mécanisme
qui garantit la reproductibilité : le même URI re-fetchable renvoie la même
table, indépendamment des libellés du catalogue.

# Le *mocking* dans les tests unitaires {#sec-mocking}

## Qu'est-ce que le *mocking*, et pourquoi ?

Le **_mocking_**, ou **émulation** en français, consiste à **remplacer temporairement** une dépendance d'un code
(dans notre cas un appel réseau) par une **illusion contrôlée**, afin de
tester le comportement du code sans avoir à contacter le système réel.

Les tests unitaires de [{rdatagouv}](https://astamm.github.io/rdatagouv/index.html) doivent s'exécuter **sans réseau** (network-free) et de manière **déterministe** : on ne peut pas dépendre d'Internet pour vérifier la
logique d'assemblage d'un tibble, car un appel réel serait lent, fragile et
instable dans ses réponses. On émule donc chaque couche de la pile réseau.

Voir [l'article testthat sur le *mocking*](https://testthat.r-lib.org/articles/mocking.html).

## Les deux niveaux d'émulation dans [{rdatagouv}](https://astamm.github.io/rdatagouv/index.html)

Le package teste deux niveaux, en émulant des fonctions différentes selon ce
qu'on veut vérifier.

### Emulation de la pile réseau : `http_perform()`

Dans `test/testthat/test-utils.R`, on vérifie les helpers réseau *au niveau de l'exécution
HTTP*. On construit de fausses réponses [{httr2}](https://httr2.r-lib.org) et on **remplace
`http_perform()`** (l'enveloppe autour de [`httr2::req_perform()`](https://httr2.r-lib.org/reference/req_perform.html)) :

```r
# Une fausse réponse httr2 portant un corps JSON.
fake_json_response <- function(json, status = 200) {
  httr2::response(
    status_code = status,
    url = "https://example.org/",
    headers = list("Content-Type" = "application/json"),
    body = charToRaw(json)
  )
}

# Mock http_perform() : chaque requête sortante est interceptée.
local_mock_req_perform <- function(response_fun, env = parent.frame()) {
  testthat::local_mocked_bindings(http_perform = response_fun, .env = env)
}
```

Ceci teste les helpers de transport : `req_data_gouv()` (timeout 30s, retries
bornés, seuls 429/5xx transitoires), `download_resource()`, le parsing, etc.

### Emulation des briques fonctionnelles

Pour tester les fonctions exposées, on émule les **briques internes de plus
haut niveau**, comme `fetch_search_all()` (dans `test/testthat/test-dg-find-datasets.R`) ou
`fetch_dataset()` et `read_resource()` (dans `test/testthat/test-dg-refetch.R`), en utilisant [`testthat::local_mocked_bindings()`](https://testthat.r-lib.org/reference/local_mocked_bindings.html). Les fakes sont construites par `tests/testthat/helper-data.R`
(`mock_dataset`, `mock_dataset_v2`, `mock_resource`, `mock_search_envelope`,
`mock_csv_data`, ...).

```r
test_that("dg_refetch() re-fetch une table mono-fichier par son URI", {
  local_mocked_bindings(
    fetch_dataset = function(id) {
      mock_dataset(title = id, id = id,
                   resources = list(mock_resource("csv", id = rid)))
    },
    read_resource = function(resource) mock_csv_data()
  )
  out <- dg_refetch(uri)
  expect_equal(dg_table_id(out), uri)
})
```

On vérifie ainsi le *comportement* (quelles fonctions sont appelées, avec quels
arguments, et quel tibble en résulte) sans réseau. `helper-data.R` reproduit
avec soin les formes réelles des objets API (enveloppe de recherche v2,
subsection de ressources, éléments de thème au `element$class` imbriqué) pour
que les fakes restent réalistes et proches de la réalité.

## Pourquoi et quand émule-t-on dans [{rdatagouv}](https://astamm.github.io/rdatagouv/index.html)

- **Quand?** : pour tous les tests unitaires de logique, de parsing,
  d'assemblage de tibbles, de gestion d'erreurs et de validation des filtres —
  c'est-à-dire **tout ce qui ne dépend pas de la réponse réelle du serveur**.
- **Pourquoi** : vitesse (pas de latence réseau), fiabilité (pas de flakiness),
  déterminisme (réponses connues ⇒ assertions exactes), et test des chemins
  d'erreur que l'API live ne produit pas aisément.

En revanche, l'émulation **ne peut pas** prouver que les adressages fonctionnent contre le
vrai serveur (que l'URL construite correspond vraiment à une ressource
existante). C'est précisément ce vide que comble la @sec-live-api.

# Exercer l'API live {#sec-live-api}

## L'intégration live opt-in : `tests/test-live-api.R`

L'émulation ne suffit pas : il faut vérifier que les URI composées et la
pagination correspondent au **vrai** comportament de [datagouv](https://www.data.gouv.fr/). C'est le rôle
des **tests d'intégration live**, regroupés dans `tests/test-live-api.R`, qui
interrogent la plateforme réelle.

Ces tests sont **opt-in** : ils sont **ignorés sauf** si la variable
d'environnement `DATAGOUV_LIVE=1` est définie en amont. Ainsi, un appel à `R CMD check` ou
à `devtools::test()` par défaut reste sans réseau et déterministe. Pour exécuter les tests d'intégration live, on peut par exemple exécuter le code suivant dans un terminal (l'argument optionnel `filter = "live"` ne lance que l'exécution des tests d'intégration live) :

```r
DATAGOUV_LIVE=1 Rscript -e 'devtools::test(filter = "live")'
```

## La garde d'exécution : `skip_unless_live()`

Le helper `skip_unless_live()` fait deux choses :

1. Il saute le test si `DATAGOUV_LIVE != 1`.
2. Il sonde **[datagouv](https://www.data.gouv.fr/) lui-même** (une requête GET à `/api/1/datasets/<id>/`) et non l'hôte par défaut de testthat, `captive.apple.com`, qui peut être
   inaccessible même quand [datagouv](https://www.data.gouv.fr/) fonctionne.

## Que prouvent les tests live ?

Les tests live vérifient ce que les émulations ne peuvent pas prouver, notamment :

- **L'enveloppe de la recherche v2** : `fetch_search_page()` renvoie bien
  `{data, total, next_page, facets}` avec une pagination par pointeur (`next_page`
  est une chaîne URL).
- **Les filtres serveur** (`organization`, `geozone`) réduisent réellement le
  `total` par rapport au catalogue non filtré.
- **L'adressage d'un fichier dans un ZIP** : un URI composé
  (`#<resource_id>/stops.txt`) re-télécharge réellement ce membre, est
  reproductible (deux `dg_refetch()` identiques), et correspond à une lecture
  directe de ce fichier dans l'archive.

:::{.callout-tip}
Les fixtures live sont choisies pour leur **stabilité** : le dataset Caen GTFS
`6a6be5976a05df136d48fb7a`, sa ressource ZIP `a5a8f046-e282-4010-91c5-82bc1f70ff73`
et son membre `stops.txt`. Si ce dataset disparaissait ou était réorganisé, il
faudrait mettre à jour ces identifiants.
:::

Les tests live couvrent aussi la résolution d'organisation (id 24-hex vs name
vs slug → mêmes résultats), la filtrabilité de chaque `id` découvert, et la
pagination des thèmes volumineux (`dg_find_topics(elements = TRUE)` sur un
thème de plus de 100 éléments). Cette double stratégie — émulations pour la logique,
live pour l'adressage réel — est complémentaire et nécessaire dans un package
qui enveloppe une API vivante.

# API du package [{rdatagouv}](https://astamm.github.io/rdatagouv/index.html)

Toutes les fonctions exposées partagent un préfixe **`dg_*`** uniforme. Une table
représente soit un tibble unique (porte un attribut `id`), soit — pour
`all_files = TRUE` sur un ZIP — une liste nommée de tibbles. Les fonctions
d'adressage acceptent indifféremment une **table** (attribut `id` lu) ou une
**chaîne URI** nue.

## [`dg_find_datasets()`](https://astamm.github.io/rdatagouv/reference/dg_find_datasets.html)

Solution de recherche sur le catalogue, via l'API v2 `datasets/search`.

```r
dg_find_datasets(q = NULL, n = 1000, format = catalog_formats(),
                 schema_only = FALSE, organization = NULL, geozone = NULL,
                 access_type = NULL, license = NULL, tag = NULL,
                 topic = NULL, granularity = NULL, last_update = NULL,
                 producer_type = NULL, resources = FALSE)
```

Renvoie un tibble aux colonnes robustes : `title, id, description, slug,
organization, license, quality_score, quality_flags, views,
resources_downloads, access_type, frequency, spatial_granularity,
temporal_start, temporal_end, archived, featured`, plus les colonnes dérivées
des ressources `n_resources, formats, has_table, has_schema`.

Points remarquables :

- **`q`** est une recherche en texte plein côté serveur ; **`format`** est un
  vecteur passé en paramètres répétés (union serveur) ; `n = Inf` prend autant
  que l'API permet (**plafonné à 10 000** par [datagouv](https://www.data.gouv.fr/)).
- **`organization`** accepte un id 24-hex **ou** un `name`/`slug` qui est
  résolu en id via `organizations/search` (**correspondance exacte uniquement**,
  pour rester reproductible ; une valeur ambiguë ou absente stoppe avec la
  liste des candidats). Un id 24-hex nu est transmis tel quel, sans requête.
- **`topic`** prend l'id 24-hex d'un thème (découvert via [`dg_find_topics()`](https://astamm.github.io/rdatagouv/reference/dg_find_topics.html)) ;
  comme `tag`/`geozone`, c'est un vocabulaire ouvert, donc **non validé et non
  résolu** (à la différence de `organization`).
- **Fidélité des ressources opt-in** : `n_resources`, `formats`, `has_table`,
  `has_schema` valent `NA` sauf si `resources = TRUE` (parcours N+1 des
  subsections de ressources). `schema_only = TRUE` force `resources = TRUE`
  avec un message informatif.
- Les filtres à **vocabulaire fermé** (`access_type`, `license`, `granularity`,
  `last_update`, `producer_type`) sont **validés côté client** par
  `validate_filter_args()`, qui produit un message d'erreur avec la liste exhaustive des valeurs
  valides.

## [`dg_find_organization()`](https://astamm.github.io/rdatagouv/reference/dg_find_organization.html)

Recherche les producteurs via `organizations/search`.

```r
dg_find_organization(q = NULL, n = 20)
```

Renvoie `id, name, slug, acronym, description, datasets, badges,
business_number_id` (n = 20 par défaut). L'`id` stable 24-hex obtenu sert à
filtrer `dg_find_datasets(organization =)`. Les champs absents sont coercés vers
`NA` par `organization_empty_columns()`.

## [`dg_find_topics()`](https://astamm.github.io/rdatagouv/reference/dg_find_topics.html)

Recherche les thèmes via `topics/search`.

```r
dg_find_topics(q = NULL, n = 20, elements = FALSE)
```

Renvoie `id, name, slug, description, tags, featured, n_elements` plus
`n_datasets, n_dataservices, n_reuses`. `n_elements` est le `elements$total`
déclaré ; le détail par catégorie n'est rempli que si `elements = TRUE`
(parcours N+1 de `topics/<id>/elements/`, comptage du **`element$class` imbriqué**
Dataset/Reuse/Dataservice ; les liens externes de classe NULL sont exclus).

## [`dg_pull_dataset()`](https://astamm.github.io/rdatagouv/reference/dg_pull_dataset.html)

```r
dg_pull_dataset(id, all_files = FALSE, remove_na = FALSE)
```

Renvoie un **tibble unique** (la première ressource parseable ; un ZIP donne son
premier fichier parseable). `all_files = TRUE` renvoie une liste nommée (un
élément par fichier du ZIP). Chaque table porte son id composé en **attribut**
`id`, attaché par `table_attr()` après parsing (les lecteurs bas niveau restent
intacts), et lu par [`dg_table_id()`](https://astamm.github.io/rdatagouv/reference/dg_table_id.html)/[`dg_refetch()`](https://astamm.github.io/rdatagouv/reference/dg_refetch.html).

## [`dg_refetch()`](https://astamm.github.io/rdatagouv/reference/dg_find_datasets.html)

```r
dg_refetch(x, remove_na = FALSE)
```

Re-télécharge **une table unique** depuis le triplet d'un id composé. `x` peut
être une table (attribut `id` lu) ou une chaîne URI (cf. @sec-uri pour le détail du mécanisme de reproductibilité).

## [`dg_schema()`](https://astamm.github.io/rdatagouv/reference/dg_schema.html)

```r
dg_schema(x)
```

Renvoie le tibble `{name, title, description, type, example}` des colonnes
documentées d'une table, avec les attributs `schema_title`/`schema_name`.
Renvoie `NULL` (+ message) quand la ressource ne déclare pas de schéma, et une erreur
si la ressource n'est pas trouvée. `x` peut être une table ou un id composé (cf. @sec-schema).

## [`dg_table_id()`](https://astamm.github.io/rdatagouv/reference/dg_table_id.html), [`dg_summary()`](https://astamm.github.io/rdatagouv/reference/dg_summary.html), [`dg_summarise()`](https://astamm.github.io/rdatagouv/reference/dg_summarise.html), [`dg_glimpse()`](https://astamm.github.io/rdatagouv/reference/dg_glimpse.html)

- **`dg_table_id(x)`** — lis l'id composé d'une table récupérée/re-fetchée ;
  renvoie `NULL` pour un data.frame ordinaire.
- **`dg_summary(x, name = NULL)`** — métriques d'une table (une ligne) :
  `dataset, size_kb, n_vars, n_numeric, n_non_numeric, n_rows, prop_missing`.
- **`dg_summarise(datasets = NULL, n = 100)`** — métriques sur plusieurs tables.
  Accepte une liste nommée de tibbles, une liste imbriquée (ZIP), un tibble de
  [`dg_find_datasets()`](https://astamm.github.io/rdatagouv/reference/dg_find_datasets.html), un vecteur de ids, ou `NULL` (les `n` premiers jeux du
  catalogue). Utilise `flatten_tables()` pour linéariser les ZIP.
- **`dg_glimpse(id, table = NULL)`** — surface les métadonnées v2 intégrées
  (non exposées par le chemin v1) : `quality` (score + drapeaux), `metrics`
  (vues, téléchargements, followers, ...), `context` (organisation, licence,
  fréquence, couverture, access_type, archived, featured) ; `table = TRUE`
  ajoute la liste des ressources (N+1). `id` peut être un id de dataset, un id
  de table composé ou une table récupérée.

## Récapitulatif de l'API exposée

```{r}
#| label: tbl-api
#| tbl-cap: "**Récapitulatif de l'API du package [{rdatagouv}](https://astamm.github.io/rdatagouv/index.html).** Liste des 10 fonctions exposées et de leur rôle."
#| message: false
#| warning: false
#| echo: false
data.frame(
  check.names = FALSE,
  Fonction = c(
    "[`dg_find_datasets()`]([{rdatagouv}](https://astamm.github.io/rdatagouv/reference/dg_find_datasets.html))",
    "[`dg_find_organization()`](https://astamm.github.io/rdatagouv/reference/dg_find_organization.html)",
    "[`dg_find_topics()`](https://astamm.github.io/rdatagouv/reference/dg_find_topics.html)",
    "[`dg_pull_dataset()`](https://astamm.github.io/rdatagouv/reference/dg_pull_dataset.html)",
    "[`dg_refetch()`](https://astamm.github.io/rdatagouv/reference/dg_refetch.html)",
    "[`dg_schema()`](https://astamm.github.io/rdatagouv/reference/dg_schema.html)",
    "[`dg_table_id()`](https://astamm.github.io/rdatagouv/reference/dg_table_id.html)",
    "[`dg_summary()`](https://astamm.github.io/rdatagouv/reference/dg_summary.html) / [`dg_summarise()`](https://astamm.github.io/rdatagouv/reference/dg_summarise.html)",
    "[`dg_glimpse()`](https://astamm.github.io/rdatagouv/reference/dg_glimpse.html)"
  ),
  Rôle = c(
    "Rechercher le catalogue (filtres serveur)",
    "Identifier les producteurs",
    "Identifier les thèmes",
    "Télécharger une ressource tabulaire",
    "Re-télécharger la même table (URI)",
    "Colonnes documentées du schéma",
    "Lire l'URI d'une table",
    "Résumer le contenu",
    "Métadonnées v2 d'un dataset"
  )
) |>
  make_gt()
```

# Annexe : conventions de développement

Par souci de reproductibilité, quelques conventions du dépôt sont rappelées :

- **Formatage** : code R formaté avec `air` (`air format .` à la racine à la
  fin de chaque tâche touchant des fichiers `.R`).
- **Fichiers sources** : tirets, pas de soulignés (`R/dg-find-datasets.R`).
- **Tout le HTTP** passe par `req_data_gouv()` + `http_perform()` (user-agent,
  timeouts, retries cohérents).
- **Tests** : testthat édition 3, fichiers `test-*.R` ; mocks dans
  `helper-data.R` ; captures sous `_snaps/`. Lancer `devtools::test()`.
- **Tests live opt-in** : `DATAGOUV_LIVE=1` (cf. @sec-live-api).
- **Exemples roxygen** : `@examples` pour le code sans réseau, `@examplesIf
  interactive()` pour tout ce qui touche l'API live (un appel live dans
  `@examples` casse `R CMD check`).
- **README** : modifier `README.qmd`, puis régénérer `README.md` via
  `devtools::build_readme()` (ne jamais éditer `README.md` à la main).
